臺灣高等法院臺中分院刑事判決　　　　　　　　　　九十一年度上易字第三八五號
　　上　訴　人
　　即　被　告　丙○○
右上訴人因業務侵占案件，不服台灣台中地方法院九十年度易字第一七四一號中華民
國九十一年一月七日第一審判決（起訴案號：台灣台中地方法院檢察署九十年度偵字
第五九四四號），提起上訴，本院判決如左：
      主  文
原判決撤銷。
丙○○無罪。
      理  由
一、公訴意旨略以：上訴人即被告丙○○（下稱被告）於民國（下同）八十一年一月
    間起任職稱一企業有限公司（以下簡稱稱一公司）特約外務員，負責推銷稱一公
    司之養樂多酵母乳、嬌愛、咖啡調味乳及豆奶、紅茶等台灣養樂多公司之系列產
    品，為從事業務之人，其銷貨方式以稱一公司規定之各項產品底價，不定期向稱
    一公司取貨到市場販售，每月五日、二十日各結帳一次，將半個月領取貨品之價
    款以現金繳回稱一公司，差額歸外務員所有，故外務員領取貨品販，售在其將貨
    款繳回公司前，無論貨品或現金之所有權，應仍屬稱一公司所有。詎被告丙○○
    竟基於概括之犯意，意圖為自己不法之所有，自八十七年八月二十日起即未依規
    定將所收取之貨款繳回稱一公司，計八十七年度侵占新台幣（下同）十一萬五千
    五百四十八元，八十八年度侵占二十七萬一千五百二十九元，又於八十八年六月
    二十七日侵占取得新產品咖啡調味乳、豆奶、楊桃汁等共計二萬零五百零八元，
    依約應於八十八年七月五日繳款回公司，屆期未繳回，以上三項合計四十萬七千
    五百八十五元。因認被告丙○○涉有刑法第三百三十六條第二項之業務侵占罪嫌
    。
二、按犯罪事實應依證據認定，無證據不得推定其犯罪事實；又不能證明被告犯罪者
    ，應諭知無罪之判決，刑事訴訟法第一百五十四條、第三百零一條第一項分別定
    有明文。又刑法上之侵占罪，以意圖為自己或第三人不法之所有，而擅自處分自
    己持有之他人所有物，即變更持有之意為不法所有之意，為其構成要件。公訴人
    認為被告涉犯刑法第三百三十六條第二項之業務侵占罪嫌，無非據告訴人稱一公
    司之代表人甲○○於偵查中之指述，並有帳簿影本在卷為其論據。訊之被告固不
    否認有積欠告訴人貨款之事實，惟否認有業務侵占犯行，辯稱：伊以稱一公司貨
    品之底價向稱一公司承購物品，自行銷售，賺取差價為利潤，倘貨物有滯銷或自
    然損壞之損失時，須由伊自行承擔而不得退貨，伊亦未向稱一公司領有基本薪資
    ，公司亦未替伊投保勞工保險及健康保險，因此被告並非具有稱一公司員工之身
    分，縱有未履行支付稱一公司貨物價金之債務，亦非從事業務之人侵占公司貨款
    等語。經查：(一)、告訴人稱一公司於偵查中固具狀陳稱：告訴人公司以經銷養樂
    多酵母乳、嬌愛、咖啡調味乳及豆奶、紅茶等台灣養多公司之系列產品為主，其
    銷貨方式以招募特約外務員，與公司簽訂員工保證書後，以公司規定之各項產品
    底價，不定期向公司領取貨品之價款以現金繳回公司，差額則歸外務員等情（見
    他字偵查卷第一頁反面），參以告訴人之代表人甲○○於偵查中供述：稱一公司
    於八十一年間起僱用被告，無月薪，被告向公司取貨後銷售差額歸被告所有，半
    月結算一次，每月五日及二十日結算，被告應將貨品底價交回公司等語（見同上
    偵查卷第二十一頁反面），是以告訴人稱一公司並非以固定月薪給付予被告，而
    是由被告向公司取貨銷售，每月結帳二次，公司領回貨物底價，被告賺取貨品之
    銷售差價，因此，被告與稱一公司之間並非當事人約定，一方於一定或不定之期
    限內為他方服勞務，他方給付報酬之僱傭關係（民法第四百八十二條照參照），
    而係民法第五百二十八條所稱，當事人約定一方委託他方處理事務，他方允為處
    理之委任關係，告訴人稱一公司雖交付與被告商品，然而被告所負之義務僅須於
    每月二次結帳後，依貨品底價給付予稱一公司，雙方並未約定被告應將未銷售完
    畢之商品退還與稱一公司，則被告所受稱一公司之商品，並非業務上為稱一公司
    保管而持有，其於受稱一公司交付商品時即有該商品之所有權。(二)、被告自八十
    一年三月二日起加保於台中縣乳品派送業職工會，至八十七年一月二十二日退保
    ，此後即未再投保勞工保險，有卷附勞工保險被保險人投保資料表可據（見本院
    卷第十八頁之後），因此被告所辯告訴人稱一公司並未替伊辯理勞工保險，堪可
    採信，益證被告並非稱一公司所僱之員工，其受領稱一公司之商品，並非業務上
    為稱一公司所保管而持有。(三)、告訴人稱一公司固於偵查中提出被告之母蔡美英
    簽具之「員工保證書」影本乙紙（見同上偵查卷第十一頁），惟該員工保證乃被
    告之母所立，與被告並無關連，且被告縱有簽立上保證書，依其與告訴人之間所
    約定契約之內容觀之，亦不能徒以「員工保證書」之外觀即認定被告係稱一公司
    之員工，負有保管商品之業務上責任。再者，卷附帳簿影本乙件（見同上偵查卷
    第五－十頁），僅能證明被告有向稱一公司取貨銷售之事實，惟其與稱一公司之
    間僅涉及民事契約交付價金未履行之債務問題，尚不得據該證物即可認定被告應
    負業務侵占刑責。(四)、綜上所述，於積極證據不足為不利於被告事實之認定時，
    依前揭法律規定及說明，自應為有利於被告事實之認定。本院復查無其他確切之
    事證，足認被告確有公訴人所指業務侵占犯行，是被告被訴業務侵占犯行尚屬不
    能證明，原審疏未詳查遽予論罪科刑，容有未洽，被告上訴意旨據此指摘原判決
    不當，為有理由，自應由本院將原判決撤銷，並另為被告無罪之諭知。
據上論斷，應依刑事訴訟法第三百六十九條第一項前段、第三百六十四條、第三百零
一條第一項，判決如主文。
本案經檢察官乙○○到庭執行職務。
中      華      民      國      九十一   年       四      月    二十四  日
                                    臺灣高等法院臺中分院刑事第七庭
                                          審判長法  官  林  榮  龍
                                                法  官  黃  日  隆
                                                法  官  江  錫  麟
右正本證明與原本無異。
不得上訴。
                                                書記官  陳  振  海
中      華      民      國      九十一   年       四      月    二十五  日
                                                                        Ａ
